臺灣高雄地方法院刑事判決　　　　　　　100年度訴字第683號
公　訴　人　臺灣高雄地方法院檢察署檢察官
被　　　告　潘月圓
　　　　　　戴建志
上2 人共同
指定辯護人　陳忠勝律師
被　　　告　陳宏全
　　　　　　黃昭瑋
上2 人共同
指定辯護人　歐陽志宏律師
上列被告等因強盜等案件，經檢察官提起公訴（99年度偵字第14
272號），本院判決如下：
    主  文
潘月圓犯恐嚇取財未遂罪，處有期徒刑捌月。緩刑貳年，並應向
國庫支付新臺幣陸萬元。扣案之本票拾壹張、讓渡書貳張，均沒
收之。
戴建志共同犯剝奪他人行動自由罪，處有期徒刑伍月，如易科罰
金，以新臺幣壹仟元折算壹日。扣案之本票拾壹張、讓渡書貳張
，均沒收之。
陳宏全共同犯剝奪他人行動自由罪，處有期徒刑陸月，如易科罰
金，以新臺幣壹仟元折算壹日。扣案之本票拾壹張、讓渡書貳張
，均沒收之。
黃昭瑋共同犯剝奪他人行動自由罪，處有期徒刑肆月，如易科罰
金，以新臺幣壹仟元折算壹日。扣案之本票拾壹張、讓渡書貳張
，均沒收之。
    事  實
一、潘月圓與黃仁守前係同居男女朋友關係，同居期間，於民國
    97年11月17日，潘月圓以新臺幣（下同）69,000萬元購買車
    牌號碼XU-1733 號自用小客車，並登記於黃仁守名下；復於
    97年12月17日以該車作價5 萬元向同一車行交換車牌號碼
    3U-1868 號自用小客車，另補差價15萬元予車行（即總價金
    為20萬元，但除作價之5 萬元外，尚應支付15萬元，惟僅支
    付10萬元，尚有5 萬元尾款未付），仍登記於黃仁守名下。
    黃仁守嗣將車牌號碼3U-1868 號自用小客車出賣予他人，因
    而積欠潘月圓15萬元之債務。2 人於98年3 月間分手後，潘
    月圓自認同居期間黃仁守積欠其100 多萬元債務（包含上開
    買車之費用及原欲用於醫治兒子而遭黃仁守動用之款項等）
    ，為尋求協助以追討回債務，遂將黃仁守積欠其債務之事告
    知同居男友陳宏全，陳宏全再夥同劉清龍（經本院通緝中）
    、戴建志、黃昭瑋等友人，為幫助潘月圓討回前開債務，遂
    與潘月圓共同基於非法剝奪他人行動自由之犯意聯絡而為下
    列行為：
（一）於99年2 月24日凌晨3 時許，潘月圓與陳宏全、劉清龍、
      戴建志、黃昭瑋一同前往黃仁守位於高雄市○○區○○路
      174 之12號住處（該址以下均簡稱黃仁守大寮住處）前等
      候，待黃仁守返家之際即將其圍住，並向其催討債務，使
      其心生箝制而畏懼，以此方式限制黃仁守之行動自由，潘
      月圓隨即徒手毆打黃仁守，並在陳宏全恫嚇及命令下，使
      黃仁守交出身上之車牌號碼ZH-1545 號自用小客車鑰匙及
      住家鑰匙而行無義務之事。為進一步協調還債事宜，並將
      黃仁守帶往他處，陳宏全乃駕駛車牌號碼YL-6853 號自用
      小客車搭載潘月圓（坐於前座），且為防止黃仁守逃離，
      由劉清龍在後座看顧黃仁守，將黃仁守載至屏東縣潮州鎮
      ○○路239 巷13號內（該址以下均簡稱潮州處所），戴建
      志及黃昭瑋則另駕駛1 台汽車暫時先離開，至天亮時，戴
      建志及黃昭瑋始送早餐至潮州處所，以此非法方法持續剝
      奪黃仁守行動自由。潘月圓、陳宏全及劉清龍將黃仁守帶
      至潮州處所後，3 人徒手及持木棍毆打黃仁守，致其受有
      右眼眶瘀血、頭部外傷併腦震盪、左手瘀傷、右手前臂擦
      傷、右腰鈍傷、左肩瘀傷等傷害（傷害部分，業已撤回告
      訴，經本院以100 年度審訴字第195 號判決公訴不受理）
      ，以此強暴之方式，逼迫黃仁守先交付6 萬元以清償債務
      ，陳宏全並對其恫稱：「要拿出6 萬元才讓你走」等語，
      使黃仁守心生畏懼，致生危害於安全。黃仁守遂先交付身
      上僅有之現金1,500 元予潘月圓，然潘月圓、陳宏全及劉
      清龍認黃仁守所交付金錢不夠，便持續剝奪黃仁守之行動
      自由至天亮後，逼迫其陸續以電話向他人借錢以還債，黃
      仁守除請其胞姐黃錦蓮匯款5,000 元至潘月圓之郵局帳戶
      外；先向友人蘇錦珍借款5,000 元，同日上午11時許，由
      陳宏全駕車搭載潘月圓、劉清龍、黃仁守至蘇錦珍位於屏
      東縣屏東市○○○路○段5 弄336 巷22號之住家路口，向
      蘇錦珍拿取5,000 元。之後，黃仁守再向蔡姓友人借款
      3,000 元、綽號「阿英」友人借款5,000 元，並請蔡姓友
      人及「阿英」將借款共8,000 元寄放於蘇錦珍所開設位於
      高雄市○○區○○路上之「夜都小吃部」，嗣於同日晚間
      20時許，潘月圓、陳宏全及劉清龍才駕車強押黃仁守至「
      夜都小吃部」拿取該8,000 元，潘月圓先後共取得19,500
      元。
（二）潘月圓、陳宏全、劉清龍仍認黃仁守償還之數額過少，再
      將黃仁守載回其大寮住處，由劉清龍將黃仁守之車牌號碼
      ZH-1545 號自用小客車駛離，陳宏全則取走該車之出廠證
      明而妨害黃仁守行使其權利，潘月圓及陳宏全復將黃仁守
      載回上開潮州處所，同時，戴建志及黃昭瑋亦送晚餐至上
      開潮州處所，潘月圓、陳宏全、戴建志及黃昭瑋仍持續剝
      奪黃仁守之行動自由。於同日晚間21時許，潘月圓明知其
      與黃仁守間僅有上開車款之債權債務關係，另意圖為自己
      不法所有，基於恐嚇取財之犯意，利用陳宏全、劉清龍、
      戴建志及黃昭瑋主觀上認為黃仁守積欠潘月圓債務100 多
      萬元，由戴建志持黑色疑似槍枝之不明物品予以恫嚇下，
      要求黃仁守簽發本票及車輛讓渡書以償債，黃仁守因而心
      生畏懼而簽發面額共計230 萬元之本票6 張（如附表一，
      發票日均為99年2 月24日）及車牌號碼ZH-1545 號自用小
      客車車輛讓渡書2 張（讓額各為20萬元及3 萬元。其中50
      萬元之讓渡書部分，因陳宏全等人認為該自小客車價值僅
      3 萬元，故作廢，再由黃仁守簽3 萬元之讓渡書），並將
      其身分證、健保卡、前開自小客車行車執照各1 張等物均
      交予潘月圓，嗣因潘月圓、陳宏全、戴建志、黃昭瑋誤認
      上開本票上簽有發票日會對黃仁守不利，乃將上開本票6
      張作廢，另要求黃仁守重新簽發面額共計230 萬元且未填
      具發票日之無效本票5 張（如附表二），潘月圓因未取得
      合法有效之本票，始未得逞。期間，戴建志並對黃仁守恫
      稱：「錢還不出來就將你綁到山上挖洞活埋」等語，使黃
      仁守心生畏懼，致生危害於安全。於同日晚間23時30分許
      ，為使黃仁守向友人借得現款以還債，陳宏全、潘月圓再
      將黃仁守載至高雄市○○區○○路上之「夜都小吃部」，
      要求黃仁守友人蘇錦珍保證替黃仁守償還42,000元，並當
      場給付20,000元，否則不會釋放黃仁守，蘇錦珍表示沒辦
      法，再經過協調後，黃仁守承諾同月25日23時將先償還
      20,000 元 ，且蘇錦珍保證每日償還2,000 元，潘月圓再
      向黃仁守恫稱：「明天晚上11點沒有拿到20,000元，會讓
      你死的很難看」等語，使黃仁守心生畏懼，致生危害於安
      全，黃仁守始遭釋放，前後計遭剝奪行動自由約20小時。
      嗣於99年3 月10日上午10時0 分許，警方持拘票至潘月圓
      位於高雄市○○區○○路421 巷11之1 號3 樓住處，將潘
      月圓、陳宏全拘提到案，並扣得潘月圓所有且為本件共同
      犯罪所得之本票11張、上開讓渡書2 張等物，因而查獲上
      情。
二、案經告訴人黃仁守訴由高雄市政府警察局小港分局報告臺灣
    高雄地方法院檢察署檢察官偵查後起訴。
    理  由
一、證據能力之審查：
（一）被告陳宏全、黃昭瑋部分
    1.按被告以外之人，於審判外之言詞或書面陳述，除法律有
      規定者外，不得作為證據；又被告以外之人（包括證人、
      鑑定人、告訴人、被害人及共同被告等）於檢察事務官、
      司法警察官或司法警察調查中所為之陳述，與審判中不符
      時，其先前之陳述具有較可信之特別情況，且為證明犯罪
      事實存否所必要者，得為證據；另被告以外之人於審判中
      死亡者；身心障礙致記憶喪失或無法陳述者；滯留國外或
      所在不明而無法傳喚或傳喚不到者；到庭後無正當理由拒
      絕陳述者，其於檢察事務官、司法警察官或司法警察調查
      中所為之陳述，經證明具有可信之特別情況，且為證明犯
      罪事實之存否所必要者，得為證據，刑事訴訟法第159 條
      第1 項、第159 條之2 、第159 條之3 分別定有明文。是
      被告以外之人於司法警察（官）調查中所為之陳述，依刑
      事訴訟法第159 條第1 項規定，係屬傳聞證據，原則上無
      證據能力，惟如該陳述與審判中不符時，其先前之陳述具
      有較可信之特別情況，且為證明犯罪事實存否所必要者，
      依同法第159 條之2 、第159 條之3 規定（即刑事訴訟法
      第159 條第1項 所指之「除法律有規定者外」），始例外
      認為有證據能力。被告陳宏全、黃昭瑋及辯護人主張：證
      人蘇錦珍於警詢之陳述無證據能力等語（本院審訴卷第75
      頁倒數第9 行至背面第4 行）。查證人蘇錦珍於警詢中之
      陳述，因屬審判外之陳述，為傳聞證據，且無刑事訴訟法
      第159 條之2 、第159 條之3 之情形，依刑事訴訟法第
      159 條第1 項之規定，應無證據能力。
    2.復按被告以外之人於偵查中向檢察官所為之陳述，除顯有
      不可信之情況者外，得為證據，刑事訴訟法第159 條之1
      第2 項定有明文。次則，民國92年修正公布之刑事訴訟法
      改採以當事人進行為主之訴訟制度，檢察官代表國家偵查
      犯罪、實施公訴，基於當事人一方原告之地位，就被告犯
      罪事實及訴訟條件與據以認定證據能力等訴訟程序上之事
      實，固應善盡舉證責任。然因檢察官訊問證人、鑑定人等
      被告以外之人時，均能遵守法律規定而不致違法取供，並
      令具結，可信性極高，為兼顧理論與實務，乃於同法第
      159 條之1 明定檢察官於偵查程序取得被告以外之人所為
      陳述，除顯有不可信之情況者外，均有證據能力，得為證
      據。故被告等當事人、代理人、辯護人、輔佐人若主張其
      顯有不可信之情形者，本乎當事人主導證據調查原則，自
      應負舉證責任，否則，被告以外之人向檢察官所為之陳述
      ，毋庸另為證明，即得作為認定被告犯罪之證據。而所謂
      「顯有不可信」之情況，係指其不可信之情形，甚為顯著
      瞭然者，固非以絕對不須經過調查程序為條件，然須從卷
      證本身，綜合訊問時之外部情況，例如：是否踐行偵查中
      調查人證之法定程序，給予在場被告適當詰問證人之機會
      等情，為形式上之觀察或調查，即可發現，無待進一步為
      實質調查之情形而言。此與具有證據能力之供述證據，其
      實質之證明力如何，仍待法院綜合全辯論意旨及調查證據
      所得，依法認定者不同（最高法院96年度台上字第5684號
      判決意旨參照）。被告陳宏全、黃昭瑋及辯護人雖主張：
      證人蘇錦珍於偵查中之證述無證據能力等語（本院審訴卷
      第75頁倒數第9 行至背面第4 行），然被告陳宏全、黃昭
      瑋及辯護人既未舉證證明有何顯不可信之情況，且經本院
      審酌均為適當，揆諸上揭說明，自亦認均有證據能力。
    3.末按被告以外之人於審判外之陳述，雖不符前4 條（即刑
      事訴訟法第159 條之1 至159 條之4 ）之規定，而經當事
      人於審判程序同意作為證據，法院審酌該言詞陳述或書面
      陳述作成時之情況，認為適當者，亦得為證據。當事人、
      代理人或辯護人於法院調查證據時，知有第159 條第1 項
      不得為證據之情形，而未於言詞辯論終結前聲明異議者，
      視為有前項之同意，刑事訴訟法第159 條之5 定有明文。
      本件所援引之其他各項證據（詳後述），其中屬於傳聞證
      據部分，因被告陳宏全、黃昭瑋、辯護人及檢察官均表示
      不爭執證據能力，未於言詞辯論終結前聲明異議，或同意
      有證據能力【見本院審訴卷第75頁第20行至背面第4 行，
      本院訴字卷第217 頁第9 行至背面第5 行、本院訴字卷第
      217 頁至第223 頁背面，被告陳宏全、黃昭瑋及辯護人原
      爭執證人即被害人黃仁守之警詢及偵訊之陳述無證據能力
      （本院審訴卷第75頁第18行至背面第4 行），嗣均同意有
      證據能力】，本院審酌該等證據作成時之狀況，並無違法
      取證之情事，且無不宜作為證據之情形，依前開說明，爰
      認均有證據能力。
（二）被告潘月圓、戴建志部分
      本件所援引之其他各項證據（詳後述），其中屬於傳聞證
      據部分，因被告潘月圓、戴建志、辯護人及檢察官均表示
      不爭執證據能力，未於言詞辯論終結前聲明異議，或同意
      有證據能力【見本院審訴卷第75頁第20行至背面第4 行，
      本院訴字卷第217 頁第9 行至背面第5 行、本院訴字卷第
      217 頁至第223 頁背面，被告潘月圓、戴建志及辯護人原
      爭執證人即被害人黃仁守之警詢及偵訊之陳述無證據能力
      （本院審訴卷第75頁第18行至背面第4 行），嗣均同意有
      證據能力】，本院審酌該等證據作成時之狀況，並無違法
      取證之情事，且無不宜作為證據之情形，依前開說明，爰
      認均有證據能力。
二、上開犯罪事實，業據被告潘月圓、陳宏全、戴建志、黃昭瑋
    於本院審理時坦白承認（本院訴字卷第207 頁背面第19頁至
    第25行）；核與證人即被害人黃仁守、蘇錦珍（偵查中）、
    賴坤獅、被告劉清龍於警詢、偵訊或本院審理時之證述大致
    相符（警卷一第6 頁至第9 頁，警卷二第23頁至第27頁，警
    卷三第2 頁至第8 頁、第29頁至第33頁，偵卷一第43頁至第
    44頁、第91頁至第92頁，偵卷二第43頁至第44頁，本院訴字
    卷第111 頁至第112 頁背面、第209 頁至第216 頁、本院審
    訴卷第73頁背面至第74頁）。此外，並有國軍高雄總醫院附
    設民眾診療服務處診斷證明書、郵政國內匯款執據、高雄市
    政府警察局小港分局偵查隊搜索扣押筆錄、扣押物品目錄表
    、扣押物品清單、贓物認領保管單、郵政存簿儲金簿、車籍
    查詢基本資料詳細畫面、監視器光碟擷取照片、蒐證擷取照
    片、調解筆錄內容等資料在卷可稽（警一卷第10頁至第14頁
    、第16頁至第17頁、第145 頁、警二卷第50頁至第52頁、第
    56頁至第57頁、第59頁、第68頁，警三卷第34頁、第39頁至
    第43頁，偵卷二第46頁，本院審訴卷第94頁）。且有扣案本
    票11張、讓渡書2 張可佐。法院之審判，固應以起訴之犯罪
    事實為範圍，但於不妨害事實同一之範圍內，仍得自由認定
    事實，適用法律。而所謂事實同一，係指刑罰權所以發生之
    原因事實係屬同一而言，非謂罪名或犯罪之構成要件同一，
    亦非謂全部事實均須一致。申言之，起訴書所指之罪名，對
    於審判尚無拘束之效力，祇須其基本社會事實相同，縱令行
    為之程度有所差異，亦無礙其犯罪事實之同一性，審理事實
    之法院仍得自由認定事實，變更檢察官所認之罪名，而為法
    律之適用。又刑法第302 條之妨害自由罪，係妨害他人自由
    之概括規定，故行為人具有一定目的，以非法方法剝奪人之
    行動自由者，除法律別有處罰較重之規定（例如略誘及擄人
    勒贖等罪），應適用各該規定處斷外，不應再依同法第304
    條之強制罪論處。誠以此項使人行無義務之事，或妨害人行
    使權利之低度行為，應為剝奪人行動自由之高度行為所吸收
    ，不能以其目的係在使人行無義務之事，或妨害人行使權利
    ，認為係觸犯刑法第302 條第1 項及第304 條第1 項之二罪
    名，而予分論併罰（最高法院99年度台上字第2112號）。另
    按恐嚇取財與強盜二罪均以不法所有之主觀意圖為要件，所
    異者，在實行之手段不同。不論以將來或現時之惡害通知被
    害人使生畏怖心，或施以強暴、脅迫，苟未至使被害人不能
    抗拒之程度，仍僅成立恐嚇取財罪，若以目前危害通知被害
    人或施用強暴、脅迫等不正方法已至使被害人不能抗拒，亦
    即其意思自由已喪失之程度者，則構成強盜罪。但所謂「不
    能抗拒」，使被害人處於不能抗拒或難以抗拒之狀態均屬之
    ，而是否達於不能或難以抗拒，應依行為之性質、行為當時
    客觀存在之具體狀況，舉如犯罪之時、地，犯人之人數等，
    予以綜合判斷（最高法院100 年度台上字第4808號判決參照
    ）。經查，被告陳宏全乃係經由被告潘月圓告知證人黃仁守
    積欠其100 多萬元之事，始決定幫忙被告潘月圓向證人黃仁
    守討債，被告陳宏全再向劉清龍、被告戴建志、黃昭瑋轉告
    知證人黃仁守欠債之事，被告戴建志、黃昭瑋、劉清龍始決
    定一同參與討債，衡諸常情，被告陳宏全當時為被告潘月圓
    之同居男友，當聽聞自己女友遭前男友欠款達100 多萬，且
    拖延不還款，而被告潘月圓又言之鑿鑿下，當會相信女友潘
    月圓之說法，而想辦法幫助女友討債，且當被告戴建志、黃
    昭瑋聽聞證人黃仁守所積欠之款項包括原欲用於醫治被告潘
    月圓兒子之款項，且被告潘月圓兒子最後卻因病身亡，於一
    般朋友之立場，縱無法確實確定證人黃仁守實際欠款金額下
    ，當會義憤填膺，欲幫被告潘月圓追討債務，以還其一個公
    道，是縱然被告陳宏全、戴建志、黃昭瑋、劉清龍以剝奪他
    人行動自由、強制、傷害或恐嚇危害安全等為手段，為被告
    潘月圓向證人黃仁守施壓，使證人黃仁守為借錢、簽本票及
    讓渡書等行為，雖已收取之現金、簽發本票之金額、讓渡書
    之金額等總金額高於100 餘萬元，但被告陳宏全、戴建志、
    黃昭瑋、劉清龍主觀上仍係欲取得100 餘萬元，使證人黃仁
    守對被告潘月圓為完全之清償，並非欲取得該本票之票面金
    額及讓渡書金額，當證人黃仁守返還100 餘萬元予被告潘月
    圓後，即會返還該本票及讓渡書，是被告陳宏全、戴建志、
    黃昭瑋、劉清龍主觀上均應無不法所有之意圖，而不構成強
    盜罪或恐嚇取財罪，是檢察官認被告陳宏全、戴建志、黃昭
    瑋、劉清龍成立強盜罪，容有未恰。而證人黃仁守除上開車
    款15萬元外，並無積欠被告潘月圓任何債務等情，業經證人
    黃仁守於本院審理時證述明確，是被告潘月圓除上開犯罪事
    實欄一（二）簽本票（1 次共計230 萬元）外之其他要求證
    人黃仁守向他人借款、駛走證人黃仁守車牌號碼ZH-1545 號
    自用小客車等取財行為，其金額尚與車款債務（15萬元）相
    當，應係為了追討上開車款，其主觀上應無不法所有之意圖
    ，應構成強制罪，而不構成強盜罪或恐嚇取財罪，是檢察官
    認此部分成立加重強盜罪，亦有未合。而被告潘月圓與證人
    黃仁守同居期間曾幫忙負擔生活支出或償還債務，於2 人分
    手後，被告潘月圓可否向證人黃仁守主張返還，尚有疑義，
    此外，亦無證據可證明證人黃仁守除上開車款外，有積欠被
    告潘月圓何債務，然就上開犯罪事實欄一（二）簽本票（1
    次共計230 萬元）之取財行為而言，簽發本票之金額實高於
    車款債務（15萬元）太多，此部分應可認被告潘月圓具有不
    法所有之意圖，但使證人黃仁守簽發本票之手段，乃是多人
    在場施以壓力、被告戴建志持黑色疑似槍枝之不明物品予以
    恫嚇等方式，且證人黃仁守亦自承：簽立本票時，未遭毆打
    等語（本院訴字卷第216 頁第16行），可認當時未使證人黃
    仁守達不能抗拒之程度，故此部分被告潘月圓之行為，不符
    合強盜罪之構成要件，僅能成立恐嚇取財罪。是被告潘月圓
    、陳宏全、戴建志、黃昭瑋之上開自白與真實相符，本件事
    證明確，上開自白之犯行堪以認定，應依法論科。
三、論罪科刑
（一）又刑法第302 條第1 項妨害自由罪，以被害人之行動自由
      在客觀上已受剝奪，即足當之，不以其意思完全被壓抑為
      必要（最高法院96年度台上字第4292號判決可資參照）。
      按所謂以非法方法剝奪他人行動自由，並非需要於持續以
      直接之物理上強制力將被害人拘束於特定地點，只要行為
      人先以強暴脅迫行為違反被害人意願拘束被害人行動自由
      ，此後被害人即被置入此一剝奪行動自由之狀態下，行為
      人再不斷給予被害人心理上壓力，讓被害人不敢自由離去
      ，則在行為人明確表示同意被害人離去以前，均屬於剝奪
      行動自由之繼續至明（臺灣高等法院高雄分院99年度上訴
      字第966 號判決參照）。另按刑法第302 條之剝奪他人行
      動自由罪，係妨害自由之概括規定，故行為人具有一定目
      的，以私行拘禁或其他非法方法剝奪人之行動自由者，除
      法律別有處罰較重之規定（例如略誘及擄人勒索等罪），
      應適用各該規定處斷外，如以使人行無義務之事，或妨害
      人行使權利為目的，而其強暴、脅迫復已達於剝奪人行動
      自由之程度，即祇成立本罪，不應依同法第304 條論處（
      最高法院89年度臺上字第1388號判決意旨參照）。次按刑
      法第302 條第1 項、第304 條第1 項及第305 條之罪，均
      係以人之自由為其保護之法益。而刑法第302 條第1 項之
      罪所稱之非法方法，已包括強暴、脅迫或恐嚇等一切不法
      手段在內。因之，如以非法方法剝奪他人行動自由行為繼
      續中，再對被害人施加恐嚇，或以恐嚇之手段迫使被害人
      行無義務之事；則其恐嚇之行為，仍屬於非法方法剝奪行
      動自由之部分行為，應僅論以刑法第302 條第1 項之罪，
      無另成立同法第304 條或第305 條之罪之餘地；其因而致
      普通傷害，乃強暴、脅迫當然之結果，除另有傷害故意外
      ，仍祇成立該條項之罪，無同法第277 條第1 項之適用（
      最高法院89年度台上字第780 號判決、30年上字第3701號
      判例意旨參照）。末按按刑法第346 條之恐嚇取財罪之恐
      嚇行為，係指以將來惡害之通知恫嚇他人而言，受恐嚇人
      尚有自由意志，不過因此而懷有恐懼之心，故與強盜罪以
      目前之危害脅迫他人，致喪失自由意志不能抗拒者不同；
      又刑法上恐嚇取財罪之「恐嚇」，固係指以危害通知他人
      ，使該人主觀上生畏怖心之行為，然此危害之通知，並非
      僅限於將來，其於現時以危害相加者，亦應包括在內。因
      是，恐嚇之手段，並無限制，其以言語、文字為之者無論
      矣，即使出之以強暴、脅迫，倘被害人尚有相當之意思自
      由，而在社會一般通念上，猶未達於不能抗拒之程度者，
      仍屬本罪所謂「恐嚇」之範疇。至於危害通知之方法，亦
      無限制，無論明示之言語、文字、動作或暗示之危害行為
      ，苟已足使對方理解其意義之所在，並足以影響其意思之
      決定與行動自由者均屬之。且刑法上之恐嚇取財罪，其既
      遂、未遂之區別，以使人交付之所有物有無交付，即犯人
      是否得財為標準（臺灣高等法院高雄分院99年度上訴字第
      966 號判決參照）
（二）查被告潘月圓、陳宏全、戴建志、黃昭瑋以上開恫嚇之言
      論及傷害行為施加壓力於證人黃仁守，雖非持續以直接之
      物理上強制力將其拘束於特定地點，但在此一心理壓力下
      ，已使證人黃仁守不敢任意逃離，故被告潘月圓、陳宏全
      、戴建志、黃昭瑋仍應成立刑法第302 條之剝奪他人行動
      自由罪。而被告潘月圓以多人在場施以壓力、被告戴建志
      持黑色疑似槍枝之不明物品予以恫嚇等方式，均屬現在或
      將來之危害通知，均為強暴、脅迫之恐嚇手段，均係為取
      得一定財產，然被害人尚有相當之意思自由，且未達於不
      能抗拒之程度，是被告潘月圓應成立恐嚇取財，但證人黃
      仁守先簽發之面額共計230 萬元之本票6 張經作廢後，證
      人黃仁守重新簽發面額共計230 萬元且未填具發票日之本
      票5 張，為無效之本票，在被告潘月圓未取得合法有效本
      票下，其恐嚇取財行為尚未得逞，應屬未遂（最高法院97
      年度台上字第5518號判決意旨參照）。核被告潘月圓、陳
      宏全、戴建志、黃昭瑋所為，均係犯刑法第302 條第1 項
      剝奪他人行動自由罪；被告潘月圓另犯第346 條第3 項、
      第1 項之恐嚇取財未遂罪。檢察官認被告潘月圓，係犯刑
      法第330 條第1 項之加重強盜罪，尚有未合，惟因二者基
      本社會事實同一，爰依法變更起訴法條【至被告陳宏全、
      戴建志及黃昭瑋涉犯強制部分，雖檢察官起訴認係犯加重
      強盜罪，亦有未合，惟因此部分之犯行，業已為妨害自由
      所吸收（詳後述），爰不再變更起訴法條】。至犯罪事實
      欄之剝奪他人行動自由行為，均係在同1 日（99年2 月24
      日）之期間內繼續進行，應合為包括之一行為予以評價，
      屬繼續犯，應論以一罪。而犯罪事實欄內之恐嚇危害安全
      、使人行無義務之事之犯行，睽諸上開說明，均屬剝奪他
      人行動自由之非法方法，均不另論罪。被告潘月圓所犯之
      恐嚇取財罪及剝奪他人行動自由罪，因一開始即欲以妨害
      自由之手段達成恐嚇取財之目的，其被害人同一，且犯罪
      時間、地點均有重複，所欲達成目的之手段亦大致相同，
      實屬一行為觸犯數罪名，為想像競合犯，應從一重之恐嚇
      取財未遂罪處斷。就前開剝奪他人行動自由行為罪，被告
      潘月圓、陳宏全、劉清龍、戴建志、黃昭瑋間具有犯意聯
      絡、行為分擔，應論以共同正犯。被告潘月圓利用被告陳
      宏全、劉清龍、戴建志及黃昭瑋主觀上認為證人黃仁守積
      欠其債務100 多萬元而無不法所有意圖，以遂行其恐嚇取
      財犯行，為間接正犯。被告潘月圓上開恐嚇取財行為，應
      屬未遂，爰依刑法第25條第2 項規定，按既遂犯之刑減輕
      之。檢察官雖未就被告陳宏全向證人黃仁守恫稱：「要拿
      出6 萬元才讓你走」等語；被告戴建志對證人黃仁守恫稱
      ：「錢還不出來就將你綁到山上挖洞活埋」等語；潘月圓
      向證人黃仁守恫稱：「明天晚上11點沒有拿到20,000元，
      會讓你死的很難看」等語等部分起訴，為該部分犯行與已
      起訴部分，有一罪關係，為起訴效力所及，本院自應併予
      審理。本院審酌被告潘月圓、陳宏全、戴建志、黃昭瑋剝
      奪被害人行動自由期間所使用之手段，控制被害人20小時
      ，造成被害人內心之恐懼及身體之傷害，被告潘月圓另基
      於恐嚇取財之犯意，逼迫被害人簽立本票，以達成其恐嚇
      取財之目的，行為手段均不足取，另考量被告潘月圓、陳
      宏全、戴建志、黃昭瑋之分工狀況；及被害人表示不願追
      究（本院訴字卷第216 頁倒數第5 行）等一切情狀，分別
      量處如主文所示之刑，並衡酌前開情狀後，就被告陳宏全
      、戴建志、黃昭瑋部分，各諭知如主文所示易科罰金之折
      算標準。另被告潘月圓前未受有期徒刑以上刑之宣告之事
      實，有臺灣高等法院被告前案紀錄表可參，其因一時失慮
      ，致罹刑案，且被害人表示不願追究，諒其經此偵審程序
      ，當知所警惕，應無再犯之虞，本院認其所受之宣告刑，
      以暫不執行為適當，爰諭知緩刑2 年之諭知，並向公庫支
      付6 萬元，以啟自新。按犯罪所得之物倘屬被害人或第三
      人得以主張權利者，固不適於依刑法第38條第1 項第3 款
      之規定宣告沒收，惟本件扣案之本票11張，並非被害人黃
      仁守擁有之客票或已經開立備用之票據，與扣案之讓渡書
      2 張，均係被告潘月圓、陳宏全、戴建志、黃昭瑋恐嚇或
      強制被害人開立及簽署，並已交付被告潘月圓，自屬被告
      潘月圓、陳宏全、戴建志、黃昭瑋犯罪之不法所得，且為
      被告潘月圓所有，其本票與讓渡書並無實質債權，亦無第
      三人主張權利，應依刑法第38條第1 項第3 款之規定，予
      以宣告沒收（最高法院99年度台上字第3824號判決意旨參
      照）。至其餘扣案之證人黃仁守身分證、健保卡、車牌號
      碼ZH-1545 號自用小客車行車執照、出廠證明、車牌號碼
      ZH-1545 號自用小客車1 輛及車鑰匙2 支等物，均非違禁
      物，且證人黃仁守對該等物品仍有返還請求權，該等物品
      非屬本件犯罪所得之物，僅具證據性質，爰不予宣告沒收
      。
據上論斷，應依刑事訴訟法第300 條、第299 條第1 項前段，刑
法第346 條第3 項、第1 項、第302 條第1 項、第25條第2 項、
第28條、第55條、第41條第1 項前段、第74條第1 項第1 款、第
2 項第4 款、第38條第1 項第3 款，刑法施行法第1 條之1 ，判
決如主文。
本案經檢察官陳秉志到庭執行職務。
中    華    民    國   100    年    11    月    4     日
             刑事第四庭    審判長法  官  方百正
                                 法  官  謝文嵐
                                 法  官  郭任昇
以上正本證明與原本無異。
如不服本判決應於收受送達後10日內向本院提出上訴書狀，並應
敘述具體理由；如未敘述上訴理由者，應於上訴期間屆滿後20日
內向本院補提理由書（均須按他造當事人之人數附繕本）「切勿
逕送上級法院」。
中    華    民    國   100    年    11    月    4     日
                                書記官  葉玉芬
附錄本案論罪科刑法條：
刑法第302條
私行拘禁或以其他非法方法，剝奪人之行動自由者，處 5 年以下
有期徒刑、拘役或 3 百元以下罰金。
因而致人於死者，處無期徒刑或 7 年以上有期徒刑，致重傷者，
處 3 年以上 10 年以下有期徒刑。
第 1 項之未遂犯罰之。
刑法第346條
意圖為自己或第三人不法之所有，以恐嚇使人將本人或第三人之
物交付者，處 6 月以上 5 年以下有期徒刑，得併科 1 千元以
下罰金。
以前項方法得財產上不法之利益，或使第三人得之者，亦同。
前二項之未遂犯罰之。
附表一：本票
┌──┬───┬─────┬─────┬────┐
│編號│發票人│票面金額  │本票號碼  │發票日期│
│    │      │（新臺幣）│          │        │
├──┼───┼─────┼─────┼────┤
│1   │黃仁守│50萬元    │425604    │99.2.24 │
├──┼───┼─────┼─────┼────┤
│2   │黃仁守│50萬元    │425605    │99.2.24 │
├──┼───┼─────┼─────┼────┤
│3   │黃仁守│30萬元    │425606    │99.2.24 │
├──┼───┼─────┼─────┼────┤
│4   │黃仁守│25萬元    │425607    │99.2.24 │
├──┼───┼─────┼─────┼────┤
│5   │黃仁守│25萬元    │425608    │99.2.24 │
├──┼───┼─────┼─────┼────┤
│6   │黃仁守│50萬元    │425609    │99.2.24 │
└──┴───┴─────┴─────┴────┘
附表二：本票
┌──┬───┬─────┬─────┬────┐
│編號│發票人│票面金額  │本票號碼  │發票日期│
│    │      │（新臺幣）│          │        │
├──┼───┼─────┼─────┼────┤
│1   │黃仁守│50萬元    │425611    │無      │
├──┼───┼─────┼─────┼────┤
│2   │黃仁守│50萬元    │425612    │無      │
├──┼───┼─────┼─────┼────┤
│3   │黃仁守│50萬元    │425614    │無      │
├──┼───┼─────┼─────┼────┤
│4   │黃仁守│50萬元    │425616    │無      │
├──┼───┼─────┼─────┼────┤
│5   │黃仁守│30萬元    │425618    │無      │
└──┴───┴─────┴─────┴────┘